臺灣臺中地方法院民事判決
109年度訴字第1404號
原      告  旺旺友聯產物保險股份有限公司

法定代理人  劉自明  
訴訟代理人  王一如  
            陳書維  
被      告  蔡佩頤  
訴訟代理人  劉宣辰律師
上列當事人間分配表異議之訴事件，本院於民國110年11月5日言
詞辯論終結，判決如下：
    主      文
本院108年度司執字第32224號損害賠償強制執行事件於民國109
年1月10日製作之分配表，其中次序3「併案執行費新臺幣32,000
元」、次序9「票款債權新臺幣4,000,000元」應予剔除，不得列
入分配。
訴訟費用由被告負擔。
    事實及理由
壹、程序事項：
一、按債權人或債務人對於分配表所載各債權人之債權或分配金
    額有不同意者，應於分配期日1日前，向執行法院提出書狀
    ，聲明異議；異議未終結者，為異議之債權人或債務人，得
    向執行法院對為反對陳述之債權人或債務人提起分配表異議
    之訴，強制執行法第39條第1項、第41條第1項前段分別定有
    明文。經查，原告前聲請對訴外人即被告配偶乙○○之財產強
    制執行，經本院108年度司執字第32224號損害賠償強制執行
    事件（下稱系爭執行事件）受理，並經本院民事執行處於民
    國109年1月10日製作分配表（下稱系爭分配表）、定於同年
    2月26日進行分配，原告已於分配期日1日前之同年1月30日
    ，具狀對系爭分配表所列被告對乙○○之債權聲明異議，且於
    同年3月2日提起本件分配表異議之訴，並於同日向本院民事
    執行處提出起訴證明，業經本院調取系爭強制執行事件卷宗
    核閱無訛，是原告提起本件分配表異議之訴，程序上並無不
    合，合先敘明。
二、次按訴狀送達後，原告不得將原訴變更或追加他訴，但擴張
    或減縮應受判決事項之聲明者，不在此限，民事訴訟法第25
    5條第1項第3款定有明文。經查，本件原告起訴時原聲明：
    「系爭執行事件於109年1月10日製作之系爭分配表，其中被
    告於次序9應受分配之票款新臺幣（下同）2,601,917元應予
    剔除，不得列入分配」（見本院卷第13頁），嗣於訴狀送達
    後，變更聲明如主文第一項所示（見本院卷第400頁），核
    屬擴張應受判決事項之聲明，與法無違，應予准許。
貳、實體事項：
一、原告主張：原告前以命訴外人陳威憲、乙○○連帶給付原告3,
    674,326元本息之臺灣南投地方法院104年度訴字第503號確
    定判決（下稱前案確定判決）為執行名義，聲請就乙○○之財
    產為強制執行，經本院以系爭執行事件受理。系爭執行事件
    程序進行中，被告以其執有乙○○所簽發、發票日107年12月1
    8日、到期日108年5月18日、票據號碼CH708293號、面額4,0
    00,000元之本票（下稱系爭本票），且系爭本票業經取得本
    院108年度司票字第3847號裁定准許強制執行確定，而聲請
    就系爭執行事件之執行所得參與分配，本院民事執行處於10
    9年1月10日所製作之系爭分配表，乃將被告之系爭本票債權
    及執行費用列入分配。惟被告為乙○○之配偶，2人間實際上
    並無債權債務關係存在，故系爭本票債權及其原因關係均不
    存在，被告與乙○○虛偽製作系爭本票，乃意在規避償還乙○○
    對原告所負債務，是系爭分配表所載被告之債權即次序3「
    併案執行費32,000元」、次序9「票款債權4,000,000元」部
    分均應予剔除，不得列入分配。爰依強制執行法第41條第1
    項規定，提起本件分配表異議之訴等語。並聲明：如主文第
    一項所示。
二、被告則以：被告與乙○○於99年2月11日結婚，婚後被告陸續
    為乙○○代墊房屋貸款1,725,000元、房屋稅與地價稅約60,00
    0元，乙○○個人保險費用191,488元、健保費40,560元，乙○○
    與前配偶所生2名子女陳威憲、甲○○之生活費780,000元、學
    費178,000元、陳威憲103年醫療費用91,630元，被告與乙○○
    所生子女之臍帶血保存相關費用257,000元、幫傭費用600,0
    00元、幼兒園暨語文補習費用993,000元、保險費用1,294,7
    51元、日常生活開銷1,008,000元。基此，被告為乙○○代墊
    之前開費用已逾4,000,000元，被告自得依民法第1023條第2
    項規定，請求乙○○返還上開代墊款項，惟乙○○迄至107年12
    月間仍未返還上開代墊款項，被告唯恐日後求償無門，始要
    求乙○○簽發系爭本票，作為上開代墊費用債權之擔保，故系
    爭本票及其原因債權確實存在，原告之請求應無理由等語，
    資為抗辯。並聲明：原告之訴駁回。
三、本件經兩造整理並簡化爭點，結果如下：
  ㈠兩造不爭執事項（見本院卷第162至163頁）：
　1.乙○○為被告之配偶。
  2.陳威憲（86年1月11日出生）為乙○○與訴外人李中育之子。
  3.陳威憲於103年11月20日9時30分許，無駕駛執照駕駛車牌號
    碼000-0000號自用小客車（下稱系爭汽車），行經南投縣○○
    鎮○道○號220.3公里處南向外側路肩車道時，不慎自撞國道
    外側護欄（下稱系爭事故），導致系爭汽車內之乘客即訴外
    人賴仁傑、賴兆英死亡，及訴外人蔡宗倫受有中樞神經遺存
    極度障害、意識喪失、雙側肢體完全癱瘓、大小便失禁、生
    活無法自理、24小時需人照護，目前完全無意識，經本院以
    105年度監宣字第159號裁定受監護宣告。
  4.原告於系爭事故發生後賠付保險金，並依強制汽車責任保險
    法第29條第1項第5款及侵權行為法律關係，代位請求陳威憲
    及乙○○連帶給付原告6,123,727元，經前案確定判決陳威憲
    、乙○○應連帶賠償原告3,674,236元確定。
  5.被告前持乙○○所簽發之系爭本票聲請本票裁定，經本院於10
    8年6月1日以108年度司票字第3847號裁定准予強制執行。
  ㈡兩造爭執事項（見本院卷第163頁）：
　1.被告對乙○○之系爭本票債權是否存在？
  2.若否，原告主張上開債權應自系爭執行事件於109年1月10日
    製作之系爭分配表中剔除，有無理由？ 
四、得心證之理由：
　㈠按當事人主張有利於己之事實者，就其事實有舉證之責任，
    民事訴訟法第277條定有明文。次按強制執行法第41條所定
    分配表異議之訴，其訴訟標的為對分配表之異議權。強制執
    行事件債權人以他債權人聲明參與分配之債權不存在為異議
    權之理由，其本質上即含有消極確認債權不存在訴訟之性質
    ，須於確認該有爭議之債權不存在後，始得為剔除該債權於
    分配表外之形成判決，依舉證責任分配法則，自應先由主張
    該債權存在之被告負舉證之責（最高法院109年度台上字第1
    424號判決意旨參照）。再按第三人主張表意人與相對人通
    謀而為虛偽意思表示者，因通謀虛偽意思表示為權利障礙要
    件，且屬變態之事實，應由第三人負舉證責任（最高法院11
    0年度台上字第385號判決意旨參照）。原告主張系爭本票及
    其原因債權均不存在，且系爭本票係被告、乙○○虛偽製作等
    語，為被告所否認，並以：其於婚後以自己之財產墊付生活
    費用及清償乙○○之債務，系爭本票係作為上開代墊費用債權
    之擔保等語置辯。是依前開說明，應由被告先對「參與分配
    債權（即被告對乙○○之系爭本票債權）存在」之權利發生事
    實負舉證之責。
　㈡系爭本票債權及其擔保之原因關係均不存在：
　1.按夫妻之一方以自己財產清償他方之債務時，於婚姻關係中
    得請求償還，民法第1023條第2項定有明文。準此，夫妻之
    一方依本條項規定向他方請求償還代為清償債務時，須證明
    其係以「自己之財產」，清償「他方之債務」。被告固提出
    存摺往來明細、房屋稅繳款書、歷年保費明細、健保繳費證
    明書、陳威憲醫療費用單據、臍帶血保存簽約資料表及繳費
    明細、家庭幫傭許可名冊、幼兒園繳費證明、補習班繳費證
    明、保險費年度繳費明細表等資料（見本院卷第85至132頁
    ），主張其為乙○○代墊之費用已逾4,000,000元。惟觀諸被
    告提出之上開資料，雖可知悉被告有繳納上開費用，然衡諸
    證人即被告配偶乙○○於另案即本院109年度易字第2924號毀
    損債權刑事案件（下稱另案刑事案件）偵查中供稱：「（問
    ：你賺的錢都是給被告嗎？）我就是不管錢，我賺的錢不是
    給我媽媽管，就是給被告管」、「（問：家中的財務你都不
    過問嗎？）是」、「（問：你之前有經營怡昌石材行？）是
    ，這是我獨資的，我自己當老闆，財務若有賺錢也是給被告
    管，因為被告是負責管帳的」等語（見臺灣臺中地方檢察署
    109年度偵字第17133號卷第112頁），於本院審理中具結證
    稱：我跟被告結婚後，財產都交由被告使用管理。結婚後有
    開石材行，被告之前在裡面擔任會計，我是負責人，但被告
    工作3年後，就自己出去開早餐店，但石材行的帳務都還是
    被告在管理等語（見本院卷第263頁），可知被告與乙○○結
    婚後，婚後財產及收入係由被告統籌管理，則被告支付之前
    開費用，其來源究係來自於被告自己之財產或被告與乙○○婚
    後之收入，已屬有疑。
　2.被告固抗辯其支出之前開費用係來自於被告向娘家取得之借
    款等語，並聲請傳喚證人即被告姊妹丙○○、丁○○、證人即乙
    ○○之女甲○○到庭。惟參諸：
　⑴證人丙○○具結證稱：我跟被告之間不太談到被告的經濟狀況
    ，我不清楚被告是否有跟娘家借錢，事後有聽被告講有跟爸
    媽拿錢，但我沒有聽其他家人講過，我不想介入家人間的經
    濟糾紛等語（見本院卷第287至288頁）。
　⑵證人丁○○具結證稱：我從102、103年開始在怡昌石材行工作
    ，但我不會去過問怡昌石材行的營運狀況。我在被告還沒結
    婚時，就有與被告同住一段時間，同住期間只有被告一個人
    在賺錢，那段期間乙○○沒有工作，乙○○與前妻之子女及予被
    告之子女之生活支出由被告負擔。被告跟我、姊姊、媽媽都
    有經濟往來，被告大概跟我借3、4萬元，媽媽跟姊姊的部分
    應該借比較多，但我不會去問金額等語（見本院卷第290至2
    91頁）。
　⑶證人甲○○具結證稱：被告與乙○○結婚後，我就與被告、乙○○
    同住，我高中之前都是拿學費單回家，但不知道誰拿錢去繳
    ，高中之後的學費則是我自己拿去繳的，陳威憲的狀況也跟
    我相同，我跟陳威憲就讀國中的時候，被告每天會給我們每
    人各100元的零用錢。我不知道被告經營的早餐店是賺錢還
    是虧錢。乙○○在石材行賺的錢一開始都是被告在處理，後來
    的情況我不清楚，我印象中乙○○賺的錢有給被告管理，但實
    際狀況我也不是很清楚。石材行經營不善的時候，聽被告說
    家裡經濟狀況不好，有拿存款支付家裡的支出，但是我們家
    的經濟狀況本來就不好，另外被告也有說有跟娘家借錢，但
    大概的金額我現在已經忘記了等語（見本院卷第338至342頁
    ）。
　　由上開證人之證述可知，上開證人對於被告與乙○○婚後之家
    庭經濟狀況與財務管理情形不甚了解，且就「被告曾向娘家
    借款支應家庭生活費用」一事，上開證人多係聽聞被告轉述
    ，而未親自見歷，且對被告向娘家借款之時間、地點、金額
    、過程等細節均不明瞭，是僅憑上開證人之證述，已難遽認
    被告抗辯其曾向娘家借款支應家庭生活費用等語為真。
　3.又依乙○○於另案刑事案件偵查中供稱：因為被告說家裡缺錢
    ，導致被告要跟娘家借錢，所以要我開本票，我在經營怡昌
    石材行時都沒有負債，也沒有聽過被告跟我說有借錢，結果
    被告竟然跟我說結束怡昌石材行這2、3年，被告跟娘家借了
    200、300萬元，說什麼家裡缺錢撐不過等語（見臺灣臺中地
    方檢察署109年度偵字第17133號卷第112頁），可知乙○○對
    被告是否有向娘家借款一事，亦不知情。雖乙○○於本院審理
    中具結證稱：我有簽發系爭本票交付被告，因為被告跟我說
    整個家裡開銷不夠用，所以跟娘家借錢，時間不清楚，但被
    告說工廠開10年都沒有賺錢，都是陸續跟娘家借的。我相信
    被告的說法等語（見本院卷第263頁），然衡諸乙○○係單方
    聽信被告向娘家借款之說詞，而未核對被告之說詞是否與事
    實相符，且乙○○與被告同為另案刑事案件之被告，而另案刑
    事案件迄未終結，有另案刑事案件卷宗在卷足稽，則乙○○於
    本院所為之前開證述，自有迴護被告之可能，故憑乙○○前開
    證述，仍難執為有利被告之認定。
　4.此外，被告既未提出其他證據以證明其支出之前開費用係出
    於己有財產，即難認定被告對乙○○有民法第1023條第2項規
    定之代墊費用償還債權存在。準此，系爭本票擔保之原因關
    係既不存在，則原告主張被告對乙○○之系爭本票債權不存在
    ，洵屬有憑。 
　㈢從而，系爭本票債權既不存在，則原告請求將系爭分配表中
    被告參與分配之債權（即系爭分配表所載次序3「併案執行
    費32,000元」、次序9「票款債權4,000,000元」）予以剔除
    ，不得列入分配，即為有據。另被告既無法就「系爭本票債
    權存在」之權利發生事實盡舉證責任，本院自無庸就原告所
    主張「系爭本票係被告與乙○○通謀虛偽製作」之權利障礙事
    實是否已盡舉證責任為判斷，附此敘明。　　
五、綜上所述，原告依強制執行法第41條第1項規定，提起本件
    分配表異議之訴，請求將系爭分配表其中次序3「併案執行
    費32,000元」、次序9「票款債權4,000,000元」剔除，不得
    列入分配，為有理由，應予准許。
參、本件事證已臻明確，兩造其餘攻擊、防禦方法及所提證據，
    經審酌均於判決結果無影響，爰不予逐一論駁，併此敘明。
肆、訴訟費用負擔之依據：民事訴訟法第78條。
中　　華　　民　　國　　110 　年　　12　　月　　 3　　日
                  民事第二庭　審判長法　官  呂麗玉
                                    法　官  江奇峰
                                    法　官  鄭百易
上正本係照原本作成。
如對本判決上訴，須於判決送達後20日內向本院提出上訴狀。如
委任律師提起上訴者，應一併繳納上訴審裁判費。
中　　華　　民　　國　　110 　年　　12　　月　　 3　　日
 
                                    書記官 唐振鐙